ACORDAO-COMPLETO-2395996

ACÓRDÃO DE RELAÇÃO

ACÓRDÃO DE RELAÇÃO 309/2020 ATA 5/2020 - PLENÁRIO

Acórdão 309/2020-TCU-Plenário
Considerando a manifestação da unidade técnica lavrada nos seguintes termos:
	“B. Alegações do Representante

	1.	O representantealega, em suma, que, não obstante as próprias transgressões contratuais do BB - atraso de pagamento e impedimento de entrada ou saída compulsória de funcionários dos pontos de atendimento -, era exigidaa integral prestação por parte da contratada com um“colossal rigor fiscalizatório”, fato que resultou na instauração do PAD2019/152473 (7417) , que aplicou como sanções administrativas: suspensãotemporária do direito de licitar e contratar com o Banco do Brasil pelo prazode 2 anos, multa por inexecução no valor de R$ 4.500,00e rescisão unilateral do contrato (peça 1) .
2.	Reforça sua alegação com os seguintes argumentos:
a)	da exceção do contrato não cumprido: ignorando o arcabouço legal do ordenamento jurídico pátrio, na medida em que, mesmo tendo sido instado acerca de seus descumprimentos - e, portanto, impossibilitado de exigir o pleno cumprimento do contrato, por força da regra da exceção do contrato não cumprido, previsto no art. 476 do Código Civil -, o BB teria continuado a exigir o estrito eimpecável cumprimento do contrato por parte da representante; e
b)	da inexistência de critérios objetivos para aplicação de sanções contratuais: irrazoabilidade e desproporcionalidade das sanções aplicadas: a ausência de critérios objetivos paraaplicação das sanções previstas no contrato em análise deixou ampla margem dediscricionariedade para a atuação do administrador público.
3.	Explica que o contrato em comento possui Acordo de Nível de Serviço (ANS) , segundo o qual a produtividade da prestadora de serviços é mensalmente avaliada e, em caso de não atendimento das metas estabelecidas pelo banco, fica-lhe facultada a aplicação de retenções nas faturas. Tais abatimentos seriam apenas facultados ao banco, que deveria aplicar ou não a sanção, dentro de um juízo de razoabilidade.
4.	Informa, ainda, que lhe foi oportunizada a apresentação de defesa e, posteriormente, de recurso administrativo, porém seus argumentos teriam sido ignorados, sem qualquer justificativa, pela Nota de Julgamento de Primeira Instância 2019/0641 [não juntada aos autos].	
5.	Ao final, requer que todas as notificações sejam realizadas em nome de Marino Sérgio Oliveira de Abreu (OAB/PE 35.401) .

	C. Exame de Admissibilidade

	Legitimidade do Autor

	O representantepossui legitimidade para representar aoTribunal?
 (Fundamento: art. 87, § 2º, da Lei 13.303/2016, c/c o art. 237 do Regimento Interno/TCU) 
	Sim

	Redação em Linguagem Compreensível

	A representação está redigida em linguagem clara e objetiva, contém nome legível, qualificação e endereço do representante?
 (Fundamento:art. 235 do Regimento Interno/TCU) 
	Parcialmente

	Indício Concernente à Irregularidade ou Ilegalidade

	A representação encontra-se acompanhada do indício concernente à irregularidade ou ilegalidade apontada pelo autor?
 (Fundamento:art. 235 do Regimento Interno/TCU) 
	Não

	Competência do TCU

	A representação trata de matéria de competência do TCU?
 (Fundamento: art. 235 do Regimento Interno/TCU) 
	Não

	Interesse Público

	Os argumentos do autor indicam a possibilidade de existência de interesse público, caso restem comprovadas as supostas irregularidades apontadas na peça inicial.
 (Fundamento: art. 103, § 1º, da Resolução - TCU 259/2014) 
	Não

	Análise quanto ao interesse público: 
6.	No caso concreto, observa-se que não há demonstração, na petição inicial, do interesse público atingido ou ainda do efetivo risco de prejuízo aos cofres públicos decorrentes da suposta irregularidade apontada pelo representante ao ter o Contrato 2018.7417.0319 rescindido unilateralmente pelo BB, com aplicação de sanções administrativas.
7.	De qualquer modo, a análise empreendida nos autos não conclui pela presença de interesse público a justificar a atuação deste Tribunal, conforme será demonstrado abaixo.
8.	O representante demonstra pleno conhecimento do teor do Contrato 2018.7417.0319, do qual se destaca (peça 1) :
a)	rescisão contratual administrativa, a qualquer tempo, por ato unilateral e escrito do contratante (BB) e suas hipóteses - letra “a” do § 3º da Cláusula Segunda (p. 24) ;
b)	retribuição à disponibilidade dos sistemas de ar condicionado e à efetivaprestação dos serviços - Cláusula Quinta (p. 27) , conforme metodologia de cálculo do valor a pagar e as condições previstas no ANS (doc. 10 do contrato – p. 89-92) ; e
c)	sanções administrativas, em especial, multa e suspensão temporária do direito de licitar e contratar com o banco - Cláusulas Trigésima Sexta, Trigésima Oitava e Trigésima Nona (p. 37-39) .
9. 	Tendo sido exercido o direito de petição dirigido à própria Administração, eventuais questionamentos a respeito de lesão a direitos subjetivos do contratante perante a Administração, seja por supostas transgressões contratuaise/ou por alegada falta de razoabilidade nas sanções aplicadas, devem ser discutidos no âmbito do Poder competente, o Judiciário.

Banco do Brasil S.A.

3.	Explica que o contrato em comento possui Acordo de Nível de Serviço (ANS), segundo o qual a produtividade da prestadora de serviços é mensalmente avaliada e, em caso de não atendimento das metas estabelecidas pelo banco, fica-lhe facultada a aplicação de retenções nas faturas. Tais abatimentos seriam apenas facultados ao banco, que deveria aplicar ou não a sanção, dentro de um juízo de razoabilidade.
4.	Informa, ainda, que lhe foi oportunizada a apresentação de defesa e, posteriormente, de recurso administrativo, porém seus argumentos teriam sido ignorados, sem qualquer justificativa, pela Nota de Julgamento de Primeira Instância 2019/0641 [não juntada aos autos].	
5.	Ao final, requer que todas as notificações sejam realizadas em nome de Marino Sérgio Oliveira de Abreu (OAB/PE 35.401).
	
C. Exame de Admissibilidade
	
Legitimidade do Autor
	
O representantepossui legitimidade para representar aoTribunal?
(Fundamento: art. 87, § 2º, da Lei 13.303/2016, c/c o art. 237 do Regimento Interno/TCU)
	
Sim
	
Redação em Linguagem Compreensível
	
A representação está redigida em linguagem clara e objetiva, contém nome legível, qualificação e endereço do representante?
(Fundamento:art. 235 do Regimento Interno/TCU)
	
Parcialmente
	
Indício Concernente à Irregularidade ou Ilegalidade
	
A representação encontra-se acompanhada do indício concernente à irregularidade ou ilegalidade apontada pelo autor?
(Fundamento:art. 235 do Regimento Interno/TCU)
	
Não
	
Competência do TCU
	
A representação trata de matéria de competência do TCU?
(Fundamento: art. 235 do Regimento Interno/TCU)
	
Não
	
Interesse Público
	
Os argumentos do autor indicam a possibilidade de existência de interesse público, caso restem comprovadas as supostas irregularidades apontadas na peça inicial.
(Fundamento: art. 103, § 1º, da Resolução - TCU 259/2014)
	
Não
	
Análise quanto ao interesse público: 
6.	No caso concreto, observa-se que não há demonstração, na petição inicial, do interesse público atingido ou ainda do efetivo risco de prejuízo aos cofres públicos decorrentes da suposta irregularidade apontada pelo representante ao ter o Contrato 2018.7417.0319 rescindido unilateralmente pelo BB, com aplicação de sanções administrativas.
7.	De qualquer modo, a análise empreendida nos autos não conclui pela presença de interesse público a justificar a atuação deste Tribunal, conforme será demonstrado abaixo.
8.	O representante demonstra pleno conhecimento do teor do Contrato 2018.7417.0319, do qual se destaca (peça 1):
a)	rescisão contratual administrativa, a qualquer tempo, por ato unilateral e escrito do contratante (BB) e suas hipóteses - letra "a" do § 3º da Cláusula Segunda (p. 24);
b)	retribuição à disponibilidade dos sistemas de ar condicionado e à efetivaprestação dos serviços - Cláusula Quinta (p. 27), conforme metodologia de cálculo do valor a pagar e as condições previstas no ANS (doc. 10 do contrato - p. 89-92); e
c)	sanções administrativas, em especial, multa e suspensão temporária do direito de licitar e contratar com o banco - Cláusulas Trigésima Sexta, Trigésima Oitava e Trigésima Nona (p. 37-39).
9. 	Tendo sido exercido o direito de petição dirigido à própria Administração, eventuais questionamentos a respeito de lesão a direitos subjetivos do contratante perante a Administração, seja por supostas transgressões contratuaise/ou por alegada falta de razoabilidade nas sanções aplicadas, devem ser discutidos no âmbito do Poder competente, o Judiciário.
10.	Diante dos argumentos trazidos, não se verifica a presença de interesse público, tendo em vista que não cabe a este Tribunal de Contas adentrar esfera de competência administrativa própriados gestores da entidade contratante.
	
Conclusão quanto ao Exame de Admissibilidade
	
11.	A representação preenche parcialmente os requisitos de admissibilidade constantes no art. 235 c/c o art. 237, parágrafo único, do Regimento Interno/TCU.
12.	O representante possui legitimidade para representar ao Tribunal, conforme disposto no art. 237, VII, do Regimento Interno/TCU c/co art. 87, § 2º, da Lei 13.303/2016.
13.	A representação se refere a responsável sujeito à jurisdição desta Corte, está redigida em linguagem clara e objetiva e contém nome legível, qualificação e endereço do representante. Todavia, a procuração particular (peça 4) não está acompanhada de cópia da documentação pessoal do sócio administrador que a subscreve, muito menos da documentação profissional dos advogados constituídos.
14.	A consulta aos sistemas CNPJ (peça 5) e CPF (peça 6) permite conferir a identidade do sócio administrador, porém não é possível verificar sua assinatura diante da ausência de cópia do documento pessoal.
15.	Além disso, a representação não se encontra acompanhada do indício concernente à irregularidade ou ilegalidade, tendo em vista que o próprio representante afirma que a solicitação de repactuação foi feita em data posterior ao término da vigência do contrato.
16.	Não configurado o interesse público, frise-se que a atuação do TCU se dá em prol do interesse da Administração Pública e não é da sua alçada intervir na salvaguarda de direitos e interesses subjetivos (Acórdão 473/2017-TCU-Plenário, relator Ministro José Múcio Monteiro).
17.	Nesse sentido, não se inserem nas competências do TCU solucionar controvérsias instaladas no âmbito de contratos administrativos firmados entre seus jurisdicionados e terceiros, ou ainda prolatar provimentos em substituição às tutelas jurisdicionais reclamadas por particulares para a salvaguarda de seus direitos e interesses subjetivos, salvo se, de forma reflexa, afetarem o patrimônio público ou causarem prejuízo ao erário (Acórdão 332/2016-TCU-Plenário, relator Ministro Bruno Dantas).
18.	Ausentes requisitos de admissibilidade constantes no art.235 do Regimento Interno/TCU, e no art. 103, § 1º, da Resolução - TCU 259/2014, a 
representaçãonãodeve ser conhecida
.
	
D. Pedido de Ingresso aos Autos e de Sustentação Oral
	
Há pedido de ingresso aos autos?
	
Sim
	
Análise:
	
19.	Quanto ao pedido de ingresso formulado por Maria Júlia Galvão Knopp (OAB/PE 48.196 e outros) como parte interessada no presente processo (peça 1), propõe-se o seu indeferimento, pois não demonstrou sua razão legítima para intervir nos autos, nem a possibilidade de lesão a direito subjetivo próprio, à luz do art. 146 do Regimento Interno/TCU c/c o art. 2º, § 2º, da Resolução-TCU 36/1995, com redação dada pelo art. 1º da Resolução-TCU 213/2008.
20.	Convém esclarecer ainda que somente o próprio representante, e não seu procurador, pode ser admitido como interessado em razão das duas hipóteses previstas na norma supramencionada.
	
Há pedido de sustentação oral?
	
Não
	
E. Processos Conexos e Apensos
	
Há processos conexos noticiando possíveis irregularidades na contratação ora em análise?
	
Não
	
Há processos apensos?
	
Não
	
F. Proposta de Encaminhamento
	
21.	Em virtude do exposto, propõe-se:
21.1.	
não conhecer
 a presente documentação como 
representação
, visto não estarem presentes os requisitos de admissibilidade previstos noart. 235 c/c o art. 237, parágrafo único, do Regimento Interno/TCU e no art. 103, § 1º, da Resolução - TCU 259/2014;
21.2.	
indeferir
 o pedido formulado pela Sra. Maria Júlia Galvão Knopp (OAB/PE 48.196), de ser considerada, juntamente com os outros procuradores, como parte interessada, mas lhe autorizando, caso requeira, vista e cópia às peças não sigilosas dos presentes autos após a prolação da deliberação de mérito dos presentes autos;
21.3.	
informar 
ao representante
 
que o conteúdo da deliberação que vier a ser proferida poderá ser consultado no endereço www.tcu.gov.br/acordaos; e
21.4.	
arquivar 
os presentes autos, nos termos do art. 237, parágrafo único, c/c o art. 235, parágrafo único, do Regimento Interno deste Tribunal, e do art. 105 da Resolução - TCU 259/2014."
Acolho a proposta da unidade nos termos do seguinte acórdão:
ACORDAM, os Ministros do Tribunal de Contas da União, com fundamento nos arts. 143, 237, VII e 250, II do Regimento Interno/TCU, em: 
a) não conhecer a presente documentação como representação, visto não estarem presentes os requisitos de admissibilidade previstos no art. 235 c/c o art. 237, parágrafo único, do Regimento Interno/TCU e no art. 103, § 1º, da Resolução - TCU 259/2014;
b) indeferir o pedido formulado pela Sra. Maria Júlia Galvão Knopp (OAB/PE 48.196), de ser considerada, juntamente com os outros procuradores, como parte interessada, mas lhe autorizando, caso requeira, vista e cópia às peças não sigilosas dos presentes autos após a prolação da deliberação de mérito dos presentes autos;
c) informar ao representante que o conteúdo da presente deliberação poderá ser consultado no endereço www.tcu.gov.br/acordaos; e
d) 	arquivar os presentes autos, nos termos do art. 237, parágrafo único, c/c o art. 235, parágrafo único, do Regimento Interno deste Tribunal, e do art. 105 da Resolução - TCU 259/2014.
1. Processo TC-001.228/2020-0 (REPRESENTAÇÃO)
	1.1. Representante: MRA Comércio de Materiais de Construção e Construções Ltda. - EPP
1.2. Órgão/Entidade: Banco do Brasil S.A.
	1.3. Relator: Ministro Raimundo Carreiro
	1.4. Representante do Ministério Público: não atuou
	1.5. Unidade Técnica: Secretaria de Controle Externo de Aquisições Logísticas (Selog).
	1.6. Representação legal: Marino Sergio Oliveira de Abreu (35.401/OAB-PE) e outros, representando Banco do Brasil S.a.; Andre Luiz Borges Goncalves (39.878/OAB-PE) e outros, representando Mra Comercio de Materiais de Construcao e Construcoes Ltda. 
	1.7. Determinações/Recomendações/Orientações: não há.

RAIMUNDO CARREIRO

Não atuou

REPRESENTAÇÃO (REPR)